【裁判字號】    99,交聲更,3
【裁判日期】    991025
【裁判案由】    違反道路交通管理處罰條例
【裁判全文】
臺灣宜蘭地方法院交通事件裁定         99年度交聲更字第3號
移送  機關  交通部公路總局臺北區監理所宜蘭監理站
異  議  人
即受處分人  丙○○
輔  佐  人  乙○○
上列異議人即受處分人因違反道路交通管理處罰條例案件，對於
交通部公路總局臺北區監理所宜蘭監理站中華民國98年8月25日
所為之宜監字第裁43-Q00000000號、43-Q00000000號裁決處分聲
明異議，經本院於99年3月29日以98年度交聲字第342號裁定後，
異議人不服該裁定提起抗告，經臺灣高等法院於99年4月27日以
99年度交抗字第1114號裁定發回本院更為裁定，本院裁定如下：
    主  文
原處分關於處罰鍰新臺幣陸仟元部分撤銷。
上開撤銷部分，丙○○不罰。
其餘異議駁回。
    理  由
一、原處分意旨略以：異議人即受處分人丙○○於民國98年7月
    22日19時39分3秒至同日19時39分23秒間之某時（舉發違反
    道路交通管理事件通知單及裁決書誤載為98年7月22日19時4
    0分），駕駛車牌號碼IT-3857號自用小貨車，行經宜蘭縣冬
    山鄉○○路○段37巷1弄2號路段，因有汽車駕駛人倒車時不
    注意行人及駕駛人肇事致人受傷而逃逸之違規行為，經警查
    獲後製單舉發。嗣經原處分機關依道路交通管理處罰條例第
    50條第2款、第62條第3項（裁決書漏載）、第4項、第67條
    第3項規定，裁處新臺幣（下同）6百元、6千元罰鍰，並吊
    銷駕駛執照，1年內不得重新考領駕駛執照。
二、聲明異議意旨略以：警方根據路口監視光碟畫面做為製單舉
    發之依據，然該光碟明顯經過剪接，自無法據此推斷異議人
    駕駛車牌號碼IT-3857號自用小貨車有倒車肇事致人受傷而
    逃逸之行為，況證人丁○○○對案發情形證述反覆不一，而
    事故發生時亦無目擊證人，是本案不足以判定異議人有倒車
    肇事致人受傷而逃逸之違規行為，為此聲明異議，請求撤銷
    原處分等語。
三、按「汽車駕駛人倒車時，有倒車時不注意其他車輛或行人者
    ，處6百元以上1千2百元以下罰鍰」、「汽車駕駛人駕駛汽
    車肇事致人受傷或死亡者，應即採取救護措施及依規定處置
    ，並通知警察機關處理，不得任意移動肇事汽車及現場痕跡
    證據，違反者處3千元以上9千元以下罰鍰。」、「前項駕駛
    人肇事致人受傷而逃逸者，吊銷其駕駛執照」、「汽車駕駛
    人，曾依本條例其他各條規定吊銷駕駛執照者，1年內不得
    考領駕駛執照。」，道路交通管理處罰條例第50條第2款、
    第62條第3項前段、第4項前段、第67條第3項分別定有明文
    。
四、經查：
  (一)異議人對伊於98年7月22日19時39分3秒至同日19時39分23秒
    間之某時，有駕駛車牌號碼IT-3857號自用小貨車，倒車行
    經宜蘭縣冬山鄉○○路○段37巷1弄2號路段，而被害人丁○○○於上開時、地受有頭部外傷併蜘蛛膜、硬膜下出血、右
    手臂撕脫傷、右手第5掌骨骨折、腰椎第4至5節滑脫、第12
    節胸椎輕度壓迫性骨折之傷害，嗣警方以伊有「汽車駕駛人
    倒車時，倒車不注意行人」及「駕駛人肇事致人受傷而逃逸
    」事由製單舉發之事實，並不爭執（見本院98年度交聲字第
    342號卷第3頁、第61頁、第80頁），復經證人丁○○○於警
    詢、偵查及本院訊問；證人甲○○於本院訊問時證述明確（
    見警羅偵字第0983014152號影卷第5頁至第8頁、98年度偵字
    第3640號影卷第5頁、第27頁至第28頁、本院98年度交聲字
    第342號卷第62頁至第63頁、第79頁至第80頁、本院99年度
    交聲更字第3號卷第43頁），且有財團法人天主教靈醫會羅
    東聖母醫院（下稱羅東聖母醫院）診斷證明書1份、羅東聖
    母醫院99年4月13日天羅聖民字第0321號函附病歷1份、宜蘭
    縣警察局Q00000000號、Q00000000號舉發違反道路交通管理
    事件通知單各1份在卷足憑（見警羅偵字第0983014152號影
    卷第9頁、本院99年度交訴字第12號影卷第9頁至第37頁、本
    院98年度交聲字第342號卷第8頁），此部分事實堪以認定。
  (二)又證人丁○○○於98年8月16日警詢中證述：「（問：妳於
    何時？何地與何人發生交通事故？）我於98年7月22日19時
    40分，在宜蘭縣冬山鄉○○路○段37巷，與藍色小貨車發生
    碰撞。（問：事故發生經過為何？）我要走路到我媳婦家睡
    覺，經過冬山路1段37巷與冬山路1段37巷1弄路口被藍色小
    貨車的鉤子勾到我的右手臂的袖子，我整個人就因為這樣而
    跌倒，我右手臂就受傷然後整個人就昏迷了。…（問：對方
    駕駛有無下車察看妳的傷勢？有無留下連絡方式？）對方沒
    有下車察看我的傷勢，也沒有留下聯絡方式。（問：對方駕
    駛車輛是哪一個部位與你身體的哪一個部位發生碰撞？）對
    方的左側鐵鉤勾到我的右手衣袖，致使我跌倒受傷。」等語
    （見警羅偵字第0983014152號影卷第6頁）；於98年9月14日
    偵查中證述：「（問：撞到的時候是否知道什麼車撞到妳？
    ）當時是有1輛小貨車，勾到我的短衣袖，後來我就都不醒
    人事，也不知道怎麼跌倒。」等語（見98年度偵3640號影卷
    第5頁）；於99年3月10日本院訊問中證述：「（問：是否記
    得98年7月22日車禍的經過情形？）我被異議人的車子撞到
    ，他的車子是藍色小貨車，…我當時穿著短袖，該車…鐵鉤
    勾到我的右手袖子，勾到後我就不醒人事了。…（問：車禍
    發生之前，你原本在做何事？）我本來在走路，我要去我二
    兒子那裡睡覺，我從二兒子家的後門進入，…。（問：異議
    人車子如何啟動？）我沒注意到異議人的車子如何開的，但
    我是從旁邊過去，當時只有異議人的車在那裡出入，…該處
    有1深凹，所以我只注意路面，沒有注意到異議人如何開車
    的。…（問：車禍當時異議人的車子是在你的右邊、或是左
    邊？）他的車子是在我的右邊。」等語（見98年度交聲字第
    342號卷第62頁至第63頁）；於99年3月26日本院訊問中證述
    ：「（問：發生事故當時是否有看到撞到妳的車子？該車的
    樣式及色澤如何？）我被鉤子勾到後，我就暈倒了，但在該
    車還沒有撞到我之前，我有看到該車放在那裡，是藍色小貨
    車。…（問：當天是如何進入37巷1弄裡面？）我是於當天
    晚上去看該巷弄的水溝鐵器，看看是否有垃圾，我會去清理
    ，之前我每日都會前去查看。我看好之後，正要走回我二兒
    子那裡，結果就被該車撞到了。」等語（見本院98年度交聲
    字第342號卷第79頁）；於99年8月2日本院勘驗程序中證述
    ：「（問：妳於98年7月22日19時39分8秒是要前往何處？）
    我是要回我二兒子住處，地址為冬山路1段45號，我要從後
    門進入。…（問：妳當日是從何處走往妳二兒子住處？）我
    當晚先到巷口對面的寶雄寺拜拜之後，我就過馬路，先到對
    面金爐旁查看水溝。…（問：妳當晚身體何部位被小貨車勾
    到？）右手。…（問：請妳再次確認，當晚車禍發生，究竟
    是否為異議人之貨車勾到妳？）是。」等語（見本院99年度
    交聲更字第3號卷第37頁至第38頁、第40頁至第42頁）。綜
    觀證人丁○○○上開證詞，就：(1)於98年7月22日19時39分
    許，伊係要前往位於宜蘭縣冬山鄉○○路○段45號次子住處
    ，而於前往該處前伊先至宜蘭縣冬山鄉○○路○段37巷1弄路
    口左側水溝處查看水溝垃圾；(2)嗣伊於前往宜蘭縣冬山鄉○○路○段45號途中，伊所穿著上衣之右短袖遭藍色自用小貨
    車勾到，伊因此跌倒受傷昏迷等重要情節證述一致，並有本
    院99年8月2日勘驗照片29張在卷足憑（見本院99年度交聲更
    字第3號卷第52頁至第66頁），且證人丁○○○與被告間並
    無任何仇恨糾紛，其自無甘冒偽證刑責而設詞誣陷被告之必
    要，佐以羅東聖母醫院函覆本院載明：「病人丁○○○…右
    手之傷包含表皮廣泛缺損撕裂出血及軟組織之傷害，於右手
    第5掌骨合併骨折現象，應為外力所致；年紀較長者皮膚相
    對軟薄且與皮下組織連接也較為鬆散，遇外力確實容易廣泛
    之剝離。」等語，此有該院99年4月13日天羅聖民字第0321
    號函1份在卷可稽（見本院99年度交訴字第12號影卷第9頁）
    ，足認證人丁○○○前述於99年7月22日19時39分許，在宜
    蘭縣冬山鄉○○鄉○段37巷1弄2號路段，伊因所穿著上衣之
    右短袖遭被告所駕駛之藍色自用小貨車勾到而跌倒受有上開
    傷害乙節，並非其憑空杜撰之詞。
  (三)佐以本院於99年5月11日99年度交訴字第12號公共危險等案
    件審理中勘驗98年7月22日19時39分至同日19時42分之宜蘭
    縣冬山鄉○○路○段37巷與37巷1弄之路口監視器錄影光碟內
    容，結果如下：「
  1.19時39分00秒至19時39分08秒：畫面開始，1名身著短袖上
    衣、長裙之老婦人出現在畫面左方，以步行之方式，沿宜蘭
    縣冬山鄉（下同）冬山路1段37左巷路段往畫面上方行走，
    在19時39分03秒彎入37巷1弄路段。同時間另有1名未戴安全
    帽之男性騎士，騎乘車牌號碼不詳之機車，沿冬山路1段37
    巷路段由畫面上方往畫面下方行駛。
  2.19時39分08秒至19時39分23秒：無路口監視器畫面。
  3.19時39分23秒至19時39分45秒：19時39分23秒，車牌號碼IT
    -3857號藍色自小貨車自37巷1弄往左側倒車到37巷，有開啟
    煞車燈，倒車至37巷路段，至畫面時間19時39分27秒倒車完
    畢，隨即往37巷畫面上方駛離現場，自小貨車離開現場時，
    有看到自小貨車有開啟大燈。自小貨車出現的位置與老婦人
    彎入37巷1弄的位置相近。
  4.19時39分45秒至19時41分00秒：無路口監視器畫面。
  5.19時41分00秒至19時41分13秒：19時41分6秒有1輛車牌號碼
    不詳之休旅車，從畫面上方出現，沿37巷路段直行往畫面下
    方行駛。
  6.19時41分13秒至19時41分58秒：無路口監視器畫面。
  7.19時41分58秒至19時42分25秒：19時42分0秒1名身著黑色短
    袖上衣、短褲之男子，騎乘腳踏車搭載1名小孩子，從畫面
    上方出現，沿37巷路段行駛，行至與1弄之交岔路口處時，
    該名男子停車並將其視線往右方看（即往1弄路段）方向觀
    看，隨後該名男子便騎乘腳踏車，折返往畫面右上方行駛，
    19時42分17秒駛離之際並不時往1弄路段方向探望。
  8.19時42分25秒至19時42分38秒：無路口監視器畫面。
  9.19時42分38秒至19時43分0秒：2名姓名年籍不詳之男子與女
    子，共乘1部車牌號碼不詳之機車，沿37巷路段由畫面上方
    往畫面下方行駛，行至與1弄之交岔路口處時，該2人於19
    時42分45秒停車並將其視線往1弄路段方向觀看。機車後座
    女子在19時42分49秒時下車往1弄方向看。19時42分55秒，1
    名身著黑色短袖上衣、短褲之男子，騎乘腳踏車搭載1名小
    孩子，自畫面右方出現往1弄方向行駛，並於37巷與1弄之交
    岔路口處停車。」，此有本院勘驗筆錄1份在卷可稽（見本
    院99年度交訴字第12號影卷第41頁至第42頁）。參以證人黃
    文賜於98年9月26日警詢中證述：「（問：在冬山路1段37巷
    上之監視器系統是否為你公司捌億所裝設？）是。（問：警
    方在98年7月22日19時40分所調閱之冬山路1段37巷監視器影
    片是否為你燒錄給警方？）是。（問：調閱此路口之監視器
    影片為何會有跳秒之情況？）此路口監視器是採異動錄影，
    也就是說偵測到有人車經過才會開始錄影，沒有人車經過，
    就會停止錄影，所以才會有跳秒的情況。」等語（見98度偵
    字第3640號影卷第8頁背面）；於99年8月17日本院99年度交
    訴字第12號公共危險等案件審理中證述：「（問：在哪邊服
    務？）我是捌億集電工程有限公司負責人。…我們公司的業
    務內容就是電話、通信、監視系統、防盜就是保全系統。…
    （問：警察有問你警察調閱的98年7月22日晚上7點40分冬山
    路1段37巷監視器影片，這是你燒給警察的？）對，監視器
    是社區的，是我公司裝的。（問：你們裝的監視器，跟一般
    監視器有什麼特別不同的地方嗎？為何會有異動錄影？）我
    們裝的那個系統，第一個考慮就是我們錄的時間可以比較長
    ，再來就是我們搜尋的時候，有東西移動的時候，才會錄影
    ，回放的時候，有影像異動才會出現在畫面上。在影像裡面
    ，我們畫1個偵測區，有東西比如說樹葉、人、狗、車經過
    ，就是有動的時候，機器感應，才會啟動錄影。（問：你交
    給警察的監視器影片，有沒有經過剪接？）沒有。這個是異
    動錄影，有東西才會錄。如果沒有東西異動的話，機器沒有
    感應，就不會錄影，回放的時候，就會從有畫面的地方，跳
    到另1個有畫面的地方，錄影時間會不連續。…（問：在錄
    影的時候，有的是依據燈光，那你們是依據什麼？）影像。
    」等語（見本院99年度交訴字第12號影卷第75背面至76背面
    ），綜觀證人黃文賜就所裝設之上開監視器係採異動錄影乙
    節前後證述一致，且其與本案並無任何利害關係，其證詞應
    屬中肯。參以本院99年度交訴字第12號公共危險等案件審理
    中，曾將上開錄影光碟送法務部調查局鑑定，經該局函覆本
    院：「…(2)送鑑之監視錄影光碟片錄影時間由Jul 22 19：3
    9：00至Jul 22 19：42：59止（如第1頁附圖），確有3段時
    間內容紀錄跳接不連續、不規則情形，記錄如下：19：39
    ：08→19：39：22時間漏失14秒、19：41：13→19：41：
    58時間漏失45秒、19：42：25→19：42：38時間漏失13秒
    ，詳如第2至4頁附圖。…(4)所謂『異動錄影』，為設備廠商
    為因應採購者延長錄影時間之需要，將監視錄影設備設計為
    『偵測到監視現場畫面有影像異（移）動』時，才會啟動錄
    影裝置錄下異（移）動之影像，若無異（移）動則停止錄影
    紀錄。」等語，此有該局99年6月28日調科伍字第099002355
    10號函暨所附附圖8張在卷足憑（見本院99年度交訴字第12
    號影卷第70頁至第73頁），顯示確有設備廠商為因應採購者
    延長錄影時間之需求，而將監視錄影設備設定為異動錄影之
    功能，是尚不能排除上開光碟時間跳接不連續係因設定為異
    動錄影所致，益證證人黃文賜前述係真實，堪以採信。可證
    上開監視器係設定異動錄影，即需有影像移動時始啟動錄影
    裝置錄下移動影像，故所顯示之時間會有不連續情形，然該
    監視器所錄得影像並未經過任何剪接甚明。是異議人仍以前
    詞辯稱：錄影光碟係經過剪接，顯然不能證明異議人有倒車
    肇事致人受傷而逃逸之違規行為云云，自不足採。
  (四)又證人甲○○於99年5月1日本院99年度交訴字12號公共危險
    等案件審理中證述：「（問：你剛剛是否有共同勘驗事故發
    生時的現場錄影帶？）有，我就是畫面中騎腳踏車前座載1
    位2歲小朋友的那個人。…（問：你當時經過37巷1弄的時候
    ，你的頭為什麼會一直往1弄的裡面看？）我有看到1個人躺
    在那裡，所以我才一直往那個方向看，…。（問：你當時看
    起來是要進去1弄了，然後又臨時彎出來，為什麼會這樣？
    ）我看到有人躺在那裡，圍牆那裡有1個住戶，我就請住戶
    打電話叫救護車。（問：你是不是出現2次？）是的。（問
    ：在第1次出現的時候，你是不是就確定那裡躺了1個人？）
    確定，我離她1、2公尺，我看清楚了，我才跑去圍牆那裡找
    住戶，請他打電話叫救護車。（問：你的意思是說你在電線
    桿旁邊的時候，離躺著的人2公尺？）我遠遠的就看到有個
    人好像躺在1弄的地面上，我就騎腳踏車過去，在快要到電
    線桿的前方，那個地方離那個老婦人1、2公尺，所以我才再
    繞去圍牆那裡請住戶打電話叫救護車。（問：〈審判長依檢
    察官聲請提示警卷第19頁上方照片〉當時那位老婦人是躺在
    路的哪裡，請你用原子筆標示出來？）〈證人在警卷第19頁
    上、下方照片以圈圈標示老婦人躺的位置〉快要到路口了。
    （問：那個人躺的地方離路口很近？）是的，那是1個斜坡
    。…（問：老婦人當時是如何躺的？是趴著、側著、仰著？
    ）仰躺。…（問：當你請人打電話之後，你又繞出來？）對
    。…（問：老太太倒在哪一個位置？）巷子出來，接近路口
    的地方。（問：老太太倒地的位置，是在路的右邊還是左邊
    ？）以路口往1弄方向的話，是在路的中間靠左一點點。就
    如同我剛剛在照片標示的位置。…（問：你說你有看到老太
    太倒地，她頭部位置是往斜坡上方還是下方？）斜坡下方。
    …（問：你所謂的比較靠近路的中間是什麼意思？）就是老
    太太仰躺，人就在馬路中間。」等語（見本院99年度交訴字
    第12號影卷第43頁至第48頁）；於99年8月2日本院勘驗程序
    中證述：「（問：指出當晚發現證人丁○○○躺的位置？）
    我剛才腳所站立的位置就是丁○○○仰臥腳的位置，當時丁○○○的頭部是朝37巷口的方向。」等語（見本院99年度交
    聲更字第3號卷第43頁），並有證人甲○○標示位置之照片2
    張在卷可佐（見本院99年度交聲更字第3號卷第72頁），復
    經本院於99年8月2日當場丈量證人甲○○所述證人丁○○○
    仰躺位置為距離宜蘭縣冬山鄉○○路○段37巷1弄路口右側藍
    白圍牆5.5公尺、左側水溝護欄5.9公尺、該路口新舖設黃色
    網狀線處4.9公尺，此有本院勘驗筆錄1份暨照片2張在卷足
    憑（見本院99年度交聲更字第3號卷第43頁、第62頁至第63
    頁），且證人甲○○上開證述伊發現丁○○○仰躺在宜蘭縣
    冬山鄉○○路○段37巷1弄路口中央處之過程，亦核與上開勘
    驗錄影光碟內容相符，堪以採信。可證證人甲○○係於98年
    7月22日19時42分0秒騎乘腳踏車行經宜蘭縣冬山鄉○○路○
    段37巷與37巷1弄之巷口，發現證人丁○○○受傷仰躺在距
    離該37巷1弄路口右側藍白圍牆5.5公尺、左側水溝護欄5.9
    公尺、該路口新舖設黃色網狀線處4.9公尺之位置，顯示證
    人丁○○○於98年7月22日19時39分0秒沿宜蘭縣冬山鄉○○
    路○段37巷1弄路口左側步行，於同日19時39分3秒彎入37巷1
    弄內後隨即發生交通事故。
  (五)則依上開錄影光碟勘驗結果及證人黃文賜、甲○○之證詞，
    可證自99年7月22日19時39分3秒證人丁○○○步行沿宜蘭縣
    冬山鄉○○路○段37巷1弄路口左側進入該巷弄後，迄同日19
    時42分0秒證人甲○○騎乘腳踏車行經該37巷與37巷1弄路口
    發現證人丁○○○受傷仰躺在該37巷1弄靠近路口中央處止
    ，此段2分57秒期間，除於同日19時39分23秒異議人駕駛車
    牌號碼IT-3857號自用小貨車開啟煞車燈、大燈沿該37巷1弄
    左側倒車至該37巷巷口駛離外，並無其他車輛自該37巷1弄
    進出。再參以宜蘭縣冬山鄉○○路○段37巷1弄之巷弄底，雖
    有鋪設小路1條，惟僅能供行人通行至其他道路，此有本院
    99年8月2日勘驗筆錄1份及現場圖1張、現場照片1張在卷足
    憑（見本院99年度交聲更字第3號卷第35頁至第36頁、第51
    頁至第52頁），且證人甲○○於99年8月2日本院勘驗程序中
    證述：「只有行人可以通行，有看過腳踏騎士牽著腳踏車通
    過該小路，但機車無法通行，因為小路有高低差。」等語（
    見本院99年度交聲更字第3號卷第36頁至第37頁），而異議
    人於99年8月2日本院勘驗程序中亦供承：「該巷底小路平常
    沒有供腳踏車、機車通行，僅供人員行走。」等語（見本院
    99年度交聲更字第3號卷第36頁），故由該巷弄底小路設置
    狹窄不平之情形，當可排除於98年7月22日19時40分許，有
    其他藍色自小貨車勾到證人丁○○○後由該巷弄底小路離開
    之可能。復觀諸車牌號碼IT-3857號自用小貨車兩側車廂設
    置有多處鐵栓以升降車廂裝卸貨物，因此車廂表面及下方均
    有多處鐵製突出物，此有該車照片6張在卷可稽（見本院98
    年度交聲字第342號卷第90頁、99年度交聲更字第3號卷第60
    頁至第62頁），再參以該貨車左側車廂至地面高度約115公
    分，證人丁○○○右肩至地面高度約120公分，而宜蘭縣冬
    山鄉○○路○段37巷1弄路口係屬斜坡，此有本院99年8月2日
    勘驗筆錄1份暨現場照片6張在卷足憑（見本院99年度交聲更
    字第3號卷第41頁、第57頁至第61頁）。是綜合前述證人丁○○○行進方向、異議人駕車倒車方向、丁○○○受傷及仰
    躺位置、丁○○○右肩及該貨車左側車廂高度、該37巷1弄
    路口及巷弄底狀況、當時進出該巷弄之車輛情形以觀，可證
    證人丁○○○於99年7月22日19時39分3秒至同日19時39分23
    秒間之某時，在宜蘭縣冬山鄉○○路○段37巷1弄路口左側斜
    坡向前彎腰步行中，確係遭異議人駕駛車牌號碼IT-3857號
    自用小貨車，於倒車過程中該貨車左側車廂鐵製突出物不慎
    勾及證人丁○○○所穿著上衣之右短袖，致證人丁○○○跌
    倒而受有上開傷害，益證證人丁○○○前述係屬真實。
  (六)按汽車倒車時，應顯示倒車燈光或手勢後，謹慎緩慢後倒，
    並應注意其他車輛及行人，道路交通安全規則第110條第2款
    定有明文。本件異議人既領有普通小型車駕照，對於上開規
    則應無不知之理，則其於上開時、地駕駛該自用小貨車，理
    應注意遵守上開道路交通安全規則，並於倒車時顯示燈光或
    手勢，謹慎緩慢後倒，注意其他車輛及行人，而本件事故發
    生時天候晴、夜間有照明、路面乾燥、無缺陷、無障礙物，
    此有道路交通事故調查報告表(一)1份在卷足憑（見警羅偵字
    第098304152號影卷第14頁），且依異議人之智識、能力，
    又無不能注意之情事，倘其於倒車時稍加注意行人丁○○○
    在其所駕駛自用小貨車左側往前行走，即可保持適當距離避
    免該貨車左側車廂鐵製突出物因過度靠近丁○○○，而勾及
    丁○○○所穿著上衣之右短袖，致生本件交通事故，是異議
    人上開駕駛行為具有過失甚明，又證人丁○○○因本件車禍
    受有上開傷害已如前述，是異議人之過失行為與證人丁○○○之傷害間，顯具相當之因果關係。故異議人仍以前詞辯稱
    ：伊並無倒車不注意行人丁○○○之違規行為云云，亦不足
    採。
  (七)再承前述證人丁○○○仰躺位置係在距離該37巷1弄路口右
    側藍白圍牆5.5公尺、左側水溝護欄5.9公尺、該路口新舖設
    黃色網狀線處4.9公尺處，而異議人於98年7月22日19時39分
    27秒倒車至該37巷1弄路口之際，當時夜間有照明，參以依
    證人甲○○前述伊騎乘腳踏車在遠處即察覺有人仰躺在該巷
    1弄路口中央處，遑論異議人當時駕駛上開自用小貨車尚有
    開啟大燈，其當能立即發現證人丁○○○受傷仰躺在該巷1
    弄路口中央處，遑論貨車於勾及丁○○○所穿著衣袖、丁○○○倒地時均有可能產生異狀、聲響，且當時亦無其他車輛
    行經該肇事地點，異議人主觀上顯能知悉其駕車已肇事致丁○○○受傷，詎異議人不僅未停留在現場，採取救護或其他
    必要措施，亦未向警察機關報告，反駕駛該貨車離去，其於
    駕車肇事致人受傷後逃逸之事實至為灼然。是異議人仍以前
    詞辯稱：伊無肇事致人受傷而逃逸之行為云云，顯係事後卸
    責之詞，不足採信。
  (八)次按行政罰法第26條規定：「一行為同時觸犯刑事法律及違
    反行政法上義務規定者，依刑事法律處罰之。但其行為應處
    以其他種類行政罰或得沒入之物而未經法院宣告沒收者，亦
    得裁處之。」「前項行為如經不起訴處分或為無罪、免訴、
    不受理、不付審理之裁判確定者，得依違反行政法上義務規
    定裁處之。」此為一事不二罰原則之具體規定。因此，一行
    為同時觸犯刑事法律及違反行政法上義務規定時，由於刑罰
    （包括自由刑、罰金刑）與行政罰（罰鍰）同屬對不法行為
    之制裁，而刑罰之懲罰作用較強，故依刑事法律處罰，即足
    資警惕時，實無一事二罰再處行政罰之必要，且刑事法律處
    罰，由法院依法定程序為之，較符合正當法律秩序，應予優
    先適用，但罰鍰以外之沒入或其他種類行政罰（指裁罰性之
    不利處分，包括剝奪或消滅資格、權利之吊銷證照處分），
    因兼具維護公共秩序之作用，為達行政目的，行政機關仍得
    併予裁處。是行政機關應待受處分人之刑事案件經不起訴處
    分或為無罪、免訴、不受理、不付審理之裁判實質確定後，
    因受處分人已最終確定免於受刑事處罰時，方得為與刑罰相
    類之罰鍰處分。準此，行政機關得否科以與刑罰相類之行政
    罰，端視該行為之刑事訴追或審判結果而定，在刑事訴追、
    審判程序尚未終局確定前，行政機關自不得逕予裁罰。經查
    ：
  1.本件異議人前述肇事致人受傷而逃逸之行為，同時涉犯刑法
    第185條之4肇事逃逸罪，經臺灣宜蘭地方法院檢察署檢察官
    以99年度偵字第392號、99年度調偵字第19號提起公訴，由
    本院以99年度交訴字第12號受理，並於99年9月10日宣示判
    決，就異議人所犯肇事逃逸罪部分判處有期徒刑6月，惟尚
    未確定等情，有臺灣高等法院被告前案紀錄表、本院99年度
    交訴字第12號刑事判決書各1份在卷足憑（見本院99年度交
    聲更字第3號卷第68頁至第70頁），並經本院調取上開刑事
    卷宗核閱無誤。則異議人此部分同一違規行為既因另行觸犯
    刑事法律而經法院判處刑罰，縱使該判決尚未確定，此時原
    處分機關如依法為行政裁決，將使受處分人有同時遭受行政
    處罰及刑事訴追之危險，顯與行政罰法第26條規定之立法意
    旨相違背，應認不得為之，始符其「一事不二罰」之意旨。
  2.是原處分機關以異議人有駕駛汽車肇事致人受傷而逃逸之違
    規行為，於98年8月25日以宜監字第裁43-Q00000000號裁處
    異議人罰鍰6千元，並吊銷其駕駛執照，1年內不得重新考領
    之部分，依前揭說明，其中有關「罰鍰」部分顯與行政罰法
    第26條「一事不二罰」之規定有違；至於裁罰吊銷駕駛執照
    ，1年內不得重新考領駕駛執照之部分，核與徒刑之目的不
    同、種類殊異，乃為達維護用路權人生命、身體安全之裁罰
    性不利處分，屬行政罰法第26條第1項但書所稱其他種類行
    政罰，仍應依法裁處之。
五、綜上所述，本件異議人確有於上開時、地駕駛上開自用小貨
    車，倒車不注意行人而肇事致人受傷並逃逸之違規情事，異
    議人否認上情雖均無理由，然異議人上開肇事致人受傷而逃
    逸之違規行為既經法院判處刑罰，依前揭說明所示，於異議
    人肇事致人受傷而逃逸之刑事案件是否最終確定其免於受刑
    事處罰仍屬未明之前，原處分機關裁處異議人罰鍰6千元部
    分，於法自有未合，自應由本院撤銷原處分，並另為異議人
    不罰之諭知，爰裁定如主文第1項及第2項所示。至於原處分
    機關依道路交通管理處罰條例第62條第4項前段、第67條第3
    項規定，裁處吊銷異議人駕駛執照，1年內不得重新考領駕
    駛執照之部分，依行政罰法第26條第1項但書之規定，仍得
    裁處之，則原處分機關就此部分之裁處，並無違誤；另原處
    分機關就上開異議人倒車不注意行人部分，依道路交通管理
    處罰條例第50條第2款規定，裁處異議人罰鍰6百元，於法核
    無不合，是異議人此部分之異議為無理由，自應將其異議駁
    回，爰裁定如主文第3項所示。
六、據上論斷，應依道路交通案件處理辦法第19條、第20條前段
    ，裁定如主文。
中    華    民    國    99    年    10    月    25    日
                  交通法庭  法  官  蘇錦秀
以上正本證明與原本無異。
如不服本裁定，應於裁定送達後5日內向本院提出抗告狀（須附
繕本）。
                            書記官  林慶生
中    華    民    國    99    年    10    月    27    日

司法院資訊處製作；財團法人民間司法改革基金會備份。
